【裁判字號】    98,訴,1157
【裁判日期】    981130
【裁判案由】    分割共有物
【裁判全文】
臺灣板橋地方法院民事判決              98年度訴字第1157號
原      告  乙○○○
            己○○
            戊○○
            丁○○
上四人共同
訴訟代理人  甲○○
被      告  丙○○
上列當事人間請求分割共有物事件，本院判決如下：
    主  文
原告之訴駁回。
訴訟費用由原告負擔。
    事實及理由
一、本件被告未於言詞辯論期日到場，核無民事訴訟法第386 條
    所列各款情形，爰依原告之聲請，由其一造辯論而為判決。
二、原告主張：
(一)、兩造所共有座落台北市○○區○○段四小段319地號土地（
    面積268㎡、權利範圍公同共有八分之一），及同段同小段
    267地號土地（面積198㎡、權利範圍公同共有八分之一），
    及同段同小段268地號土地（面積57㎡、權利範圍公同共有
    八分之一）。上述三筆土地業經其他共有人黃勤勤等9人依
    土地法第34條之1規定出售予他人，並依法按各共有人隱藏
    應有部分比例分配，以北投尊賢郵局存證信函第56號及57號
    通知原告及被告前往領取分配款項新台幣（下同）253,342
    元及587,890元。嗣兩造等未遵期領取，其他共有人黃勤勤
    等9人遂依法提存，由鈞院提存所以97年度存字第1366號及
    97年存字第1367號受理在案，並通知兩造前往提存所領取。
(二)、就鈞院97年度存字第1366號提存之金額253,342元，兩造可
    分配之金額明細如下：
１、其他共有人黃勤勤等9人依土地法第34條之1規定出售座落台
    北市○○區○○段四小段319地號土地（面積268㎡、權利範
    圍公同共有八分之一），總價款為1,013,375元；而被告丙○○及原告等四人均係被繼承人張火和之繼承人，被告丙○○之應繼分為8分之1，原告等四人之應繼分則為8分之1。
２、而其他共有人黃勤勤等9人就出賣所得價金按各共有人隱藏
    應有部分比例分配，被告丙○○分得126,671元（0000000×
    1/8＝126671），原告等四人分得126,671元，該提存款應供
    兩造均分（253342÷2＝126671）。又原告等四人係另被繼
    承人張明俊之繼承人，故由原告等四人平均分配126,671元
    ，每人應得31667.75元（126671÷4）。
(三)、就鈞院97年度存字第1367號提存之金額新台幣587,890元，
    兩造可分配之金額明細如下：
１、其他共有人黃勤勤等9人依土地法第34條之1規定出售座落台
    北市○○區○○段四小段267地號土地（面積198㎡、權利範
    圍公同共有八分之一），及同段同小段268地號土地（面積
    57㎡、權利範圍公同共有八分之一），總價款為2,577,528
    元。其他共有人黃勤勤等9人就出賣所得價金，扣除應分擔
    之土地增值稅及欠繳地價稅，僅提存587,890元。
２、被告及原告等四人之應繼分均為8分之1，該提存款應供兩造
    均分，被告丙○○分得293,945元（587890÷2＝293945），
    原告等四人分得293,945元。又原告等四人係另被繼承人張
    明俊之繼承人，故由原告等四人平均分配293,945元，每人
    應得73486.25元（293945÷4）。
(四)、上開土地價款提存於提存所，受取人本可以隨時請求領取價
    款，此種請求權雖係債權，依民法第831條規定，仍得請求
    分割。而本件提存款本應由原、被告共同向提存所領取，惟
    因被告不願會同領取，致原告等無法單獨領取，原告等迫於
    不得已，爰請求准予分割。
(五)、聲明：
１、准將兩造共有之台灣板橋地方法院97年度存字第1366號提存
    事件所提存之提存物253,342元，由被告丙○○分得126,671
    元，另由原告乙○○○、戊○○、丁○○、己○○等四人每
    人各分得31,667.75元。
２、准將兩造共有之台灣板橋地方法院97年度存字第1367號提存
    事件所提存之提存物587,890元，由被告丙○○分得293,945
    元，另由原告乙○○○、戊○○、丁○○、己○○等四人每
    人各分得73,486.25元。
三、按「公同關係存續中，各公同共有人，不得請求分割其公同
    共有物，民法第829 條定有明文。而公同共有關係之發生及
    終止，依其公同關係所由規定之法律或契約定之；又繼承人
    有數人，在分割遺產前，各繼承人依民法第1151條規定，對
    於遺產全部為公同共有。本件系爭193 建號房屋，既係被上
    訴人與上訴人之被繼承人林○○三人所繼承之遺產，自屬公
    同共有，除繼承人全體同意，得申請為分別共同之登記外，
    該公同關係既依法律規定發生，即不得因當事人單方之意思
    而終止。故於繼承人分割遺產前，其公同共有關係仍存續中
    ，地政事務所尚難將之登記為分別共有。且林○○已就苗栗
    縣苗栗地政事務所將系爭房屋由公同共有逕行變更登記為分
    別共有之行政處分再訴願中，於系爭房屋尚未確定為分別共
    有前，原審遽依民法第823 條之規定予以分割，不無可議。
    」最高法院85年度台上字第117 號判決意旨可資參照。是各
    繼承人依民法第1151條規定，在分割遺產前對於遺產全部為
    公同共有，則依民法第829 條規定︰「公同關係存續中，各
    公同共有人，不得請求分割其公同共有物。」故除依民法第
    1164條請求分割遺產之訴判決確定，或依民法第828 條第2
    項規定已得全體公同共有人同意變更登記為分別共有外，各
    公同共有人並無顯在之應有部分，自無從依民法第823 條之
    規定請求分割共有物。
四、本件原告起訴乃以：系爭提存案件之提存款為兩造共同繼承
    所得之公同共有物，且兩造各有其應繼份，惟被告不願與原
    告共同領取系爭提存款，遂訴請法院逕行裁判分割等情。惟
    查，原告既自認系爭提存款為兩造因繼承而取得公同共有，
    現仍為兩造公同共有登記之事實，並有原告提出系爭房地之
    土地及建物登記謄本、繼承系統表各1份為憑。則揆之首開
    說明，系爭提存款既屬兩造所繼承遺產之一部，兩造依民法
    第1151條規定，在分割遺產前對於遺產全部為公同共有，則
    依民法第829條規定︰「公同關係存續中，各公同共有人，
    不得請求分割其公同共有物。」，故各繼承人除依民法第11
    64條請求分割遺產之訴判決確定，或依民法第828條第2項規
    定已得全體公同共有人同意變更登記為分別共有外，兩造並
    無顯在之應有部分，自無從依民法第823條之規定請求分割
    共有物，原告謂兩造就系爭提存款現各有應繼份為隱藏之應
    有部分，伊得請求分割共有物云云，顯屬無據。
五、從而，本件原告未經訴請分割遺產，即逕依民法第823 條分
    別共有之規定請求分割共有物，為無理由，不應准許，應予
    駁回。
六、結論：本件原告之訴為無理由，依民事訴訟法第78條，判決
    如主文。
中    華    民    國    98    年    11    月    30    日
                  民事第三庭    法  官  邱育佩
以上正本係照原本作成
如對本判決上訴，須於判決送達後20日內向本院提出上訴狀
中    華    民    國    98    年    11    月    30    日
                                書記官  彭麗紅


司法院資訊處製作；財團法人民間司法改革基金會備份。
